台北高等行政法院判決
　　　　　　　　　　　　　　　　　　 93年度訴字第01372號
　　　　　　　　　　　　　　　.
原　　　告　甲○○
　　　　　　乙○○
　　　　　　丁○○
　　　　　　宏萌汽車有限公司
上　一　人
代　表　人　丙○○
共　　　同
訴訟代理人　辛○○
被　　　告　台北縣政府
代　表　人　戊○○代理縣長）.
訴訟代理人　己○○
　　　　　　庚○○
　　　　　　壬○○
上列當事人間因徵收補償事件，原告不服內政部中華民國93年3
月4日台內訴字第0930002346號訴願決定，提起行政訴訟。本院
判決如下：
　　主  文
原告之訴駁回。
訴訟費用由原告負擔。
　　事  實
甲、事實概要：
    緣經濟部水利署為興建基隆河整體治理計畫（前期計畫）樟
    樹區塊堤防（二期）工程，需用坐落台北縣汐止市○○○段
    樟樹灣小段450－13地號等25筆土地，報經內政部民國（下
    同）92年9月9日台內地字第0920070817號函核准徵收及先行
    使用，被告以92年9月30日北府地用字第0920598240號公告
    徵收，公告期間自92年10月1日起至同年10月31日止30天，
    並以92年9月30日北府地用字第09205982402號函通知發放補
    償費，原告認其補償費不合理，要求依第一期徵收即89年度
    公告現值加四成補償，提起訴願，遭決定駁回，遂提起行政
    訴訟。
乙、兩造聲明：
　一、原告聲明：
    （一）訴願決定及原處分不利於原告部分均撤銷。
    （二）被告應再給付原告新台幣（下同）3,570,668元。
　二、被告聲明：駁回原告之訴。
丙、兩造之爭點：
（一）原告之訴是否合法？
（二）本件之徵收補償標準是否合法？
原告主張：
一、按行政行為，非有正當理由，不得為差別待遇。行政行為應
    以誠實信用之方法為之，並應保護人民正當合理之信賴，行
    政程序法第6條、第8條定有明文。
二、原告所有坐落台北縣汐止市○○○段樟樹灣小段412之15、
    413之15、413之16、413之17地號土地，位於政府基隆河整
    體治理計劃（前期計劃）樟樹區塊堤防工程範圍內，此項工
    程用地範圍於當時早已確定，並於89年間已徵收上開土地中
    之部分，當時是按89年度之土地公告現值加四成發補償費，
    內政部嗣於92年9月9日台內地字第0920070817號函再准予徵
    收上開土地，並經被告92年9月30日北府地用字第
    09205982402 號公告徵收。被告另於92年1月10日將上開土
    地提地價及標準評議委員會評定並報經內政部備查，將上開
    412之15、413 之15、413之16地號等三筆土地調降其公告現
    值每平方公尺為28,400元（412之15號89年度為38,700元，
    413之15、413 之16為42,251元），413之17號地調降為每平
    方公尺為35,400元（89年度為44,000元），並以此據為92年
    徵收土地時之補償費核發基準（惟上開土地於92年9月25日
    始依法分割並通知原告地價改算），造成原告受有
    3,570,668元之差額損失（即92年度核發之補償費8,120,840
    元，但如按89 年度之公告現值核發應為11,691,508元）。
    雖原告申訴及訴願要求徵收上開土地，政府雖因配合施工進
    度而分期徵收，但上開土地於89年徵收前早經政府公告劃為
    基隆河整體治理計劃之範圍，相關之地主亦早已不得任意使
    用上開土地，此見原告多次申領建造時（第一次於85年11月
    8日申領建造時要求建築線退10公尺，至89年5月17日再申照
    時改要求退12 公尺），均被要求應依上開治理計劃將建築
    線退讓12公尺，始同意核發建照即明，足證上開土地第一、
    第二期分期徵收非另有原因，原告因而主張應均依89年即已
    限制原告使用上開土地時之公告現值加四成核發補償費，應
    屬合法合理，被告卻依土地徵收條例第39條第1項按徵收當
    期之公告土地現值補償地價，否准原告請求。
三、上開土地89年之前即已公告為治理區域範圍內，且於原告申
    領建照時，要求退建築線（含92年第二期徵收部分），是原
    告所有之上開土地，第一、二期所徵收之部分（尚有第三期
    ），早已劃為治理區需用土地之範圍，限制地主使用，只因
    政府施工（政）之計劃分期為之，而使地價補償費因徵收期
    別有所差異，且上開土地在未補徵收前均為工業區用地，並
    無任何足以影響地價現值之情形下，被告利用行政權恣意逐
    年調降公告現值，致原告就後期被徵收之土地，其補償費亦
    逐次下降，此舉顯違首揭誠信原則。
四、又如因上開土地臨基隆河治理區，而使土地之利用價值低，
    則徵收補償費有關之公告現值調降之同時，何以原告據以納
    稅之公告地價（地價稅之繳納依據）竟逐年調升？（89年每
    平方公尺公告地價11,000元，93年為11,200元）形成政府於
    徵收土地時得任意調降公告現值，以減少補償費之支出，而
    又反向調高公告地價，而據以課徵較高之地價稅，造成一地
    兩稅率之不合理情形。
五、若上開徵收之部分土地，因已列入基隆河整體治理計劃用地
    ，其土地利用價值必當降低，政府因逐年調降其公告現值，
    惟其課徵地價稅之公告地價並未隨之調降反有調升之情形，
    已如上述，而上開治理計劃之第一、二期工程用地於89年即
    已規劃完畢，並因而限制地主之土地使用，且在未徵收前地
    目尚屬工業用地，又何來降低其土地價值？如認第一期徵收
    後，尚無計劃使用第二期之部分土地，又何能據以認定土地
    將規劃為河川用地，而據以調降現值？
六、本件原告於被告依土地徵收條例第18條第1項規定公告徵收
    後，原告即以書面向經濟部水利署第十河川局申訴，表示徵
    收補償費應依89年公告現值核給補償費，該局將申訴書移轉
    被告，被告函覆不同意。
七、原告已依法對徵收土地之徵收補償費價額不服而提出申訴，
    被告依土地徵收條例第22條第2項規定，即應提請地價評議
    委員會復議，惟被告除逕表不同意外，另再以92年9月30日
    北府地用字第09205982402號函表示已奉准徵收並將先行使
    用系爭土地，此函附土地地價、補償費歸戶表，明載補償費
    之價額，是被告對原告依法所為之申訴，顯未依法提請地價
    評議委員會復議（被告已當庭表示原告未對補償費價額表示
    不服，被告於訴願決定中表示原告曾對補償費價額有所不服
    ，惟訴願決定中未表示被告曾對此提請復議，是其行政程序
    有所違誤，且迄原告提起訴願時止，仍未為之，依訴願法第
    2條規定，自得逕行提起訴願，故本件原告之訴並無不合程
    序之處，至多僅能撤銷訴願決定，命被告補提復議而已。
被告主張：
一、按公告土地現值查定係依平均地權條例及地價調查估計規則
    等相關規定，就土地使用管制、交通運輸、自然條件、土地
    改良、土地利用現況、發展趨勢及其他影響因素將地價相近
    、地段相連、情況相同或相近之土地劃分地價區段○○○區
    段地價后，提交地價評議委員會評議、公告確定。
二、近年來國內總體經濟不景氣及汐止地區歷經象神、納莉等風
    災二次嚴重水患下，地價已大幅下跌，系爭土地等基隆河沿
    岸地區更為顯著，爰依上開相關規定，將系爭標的汐止市○
    ○○段樟樹灣小段412之15、413之15及413之16地號等三筆
    土地（逕為分割前分屬413、及412之1地號），劃屬汐止市
    120地價區段○○○段413之17地號土地（逕為分割前413之
    9地號），則劃屬汐止市403地價區段，並依地價調查估計規
    則第21條第1項第2款規定進行區域因素修正，調整得出區段
    地價後，提交92年1月10日本縣地價及標準地價評議委員會
    92年第1次會議評定通過，120區段：本（92）年度公告土地
    現值為每平方公尺28,400元、403區段：本（92）年度公告
    土地現值為每平方公尺35,400元，再經內政部92年1月29日
    台內地字第0920002963號函同意備查。另按土地徵收條例第
    30條第2項規定略以：「．．．徵收補償地價，必要時得加
    成補償；其加成補償成數，由直轄市或縣（市）主管機關比
    照一般正常交易價格，提交地價評議委員會於評議當年期公
    告土地現值時評定之」，本事件系爭土地加成補償成數經本
    縣地價及標準地價評議委員會91年第8次會議評定為四成，
    是以系爭土地經加成後已達一般正常交易價格。
三、地價補償標準及加成補償成數為土地徵收條例第30條所明定
    ，另按土地徵收條例施行細則第30條第1項規定：「本條例
    第30條第1項所稱徵收當期之公告土地現值，指徵收公告期
    滿次日起算第15日之公告土地現值」，本案系爭土地徵收公
    告期滿為92年10月31日，92年加成補償成數經被告地價評議
    委員會評定：「徵收補償地價之加成補償成數為四成」，故
    本案徵收土地按92年1月1日公告現值加四成數予以補償，原
    告所陳應以89年公告土地現值加四成核發補償費，於法未合
    。而土地徵收條例第22條規定：「土地權利關係人對於第18
    條第1項之公告（徵收之公告）有異議者，應於公告期間內
    向該直轄市或縣（市）主管機關以書面提出。該管直轄市或
    縣（市）主管機關接受異議後應即查明處理，並將查處情形
    以書面通知土地權利關係人。被徵收土地權利關係人對於徵
    收補償價額不服前項查處情形者，該管直轄市或縣（市）主
    管機關得提請地價評議委員會復議，土地權利關係人不服復
    議結果者，得依法提起行政救濟。」其中對徵收補償標準不
    服者在興訟前已設有多種異議管道，得使土地權利關係人充
    分表達其意見並由各受理異議之機關單位以客觀立場依法參
    酌辦理，藉此維護行政處分之正確性程度。惟本案原告並無
    依循上述規定先行向被告提出異議而逕向內政部提出訴願。
　　理  由
甲、程序方面：
一、本件被告代表人於訴訟進行中變更為戊○○，經其聲明承受
    訴訟，核並無不合，應予准許。
二、按土地徵收條例第22條第1項規定：「土地權利關係人對於
    第18條第1項之公告有異議者，應於公告期間內向該管直轄
    市或縣（市）主管機關以書面提出。該管直轄市或縣（市）
    主管機關接受異議後應即查明處理，並將查處情形以書面通
    知土地權利關係人。」，第2項規定：「被徵收土地權利關
    係人對於徵收補償價額不服前項查處情形者，該管直轄市或
    縣（市）主管機關得提請地價評議委員會復議，土地權利關
    係人不服復議結果者，得依法提起行政救濟。」，依上開規
    定，乃以異議之提出，為對於原補償處分不服之先行程序，
    如未經異議，無從為合法之訴願，未經合法之訴願程序，起
    訴撤銷原處分，即非適法（最高行政法院93年度判字第1067
    號判決參照）。
三、經查，本件原告並未於92年10月1日起至同年10月31日公告
    期間內提出異議，遲至92年11月7日始逕行提起訴願書狀表
    示異議，其未經合法異議程度，至為明確，訴願決定雖未予
    指摘，而為實體決定，惟此係本院應依職權調查之事項，本
    件既未經合法訴願之先行程序，依首開說明，無從為合法之
    訴願，未經合法之訴願程序，起訴撤銷原處分，即非適法，
    應予駁回。
四、原告雖主張本件於被告依土地徵收條例18條第1項規定公告
    徵收後，原告即以書面向經濟部水利署第十河川局（下稱第
    十河川局）申訴，表示徵收補償費應依89年公告現值核給補
    償費，該河川將申訴書移轉被告，被告回覆不同意。原告已
    依法對徵收土地之徵收補償價額不服而提出申訴云云。惟查
    ，原告所稱之申訴書係就用地機關第十河川局92年4月24日
    檢送與土地所有權人之「基隆河整體治理計畫（前期計畫）
    樟樹區塊工程」用地取得說明會（含協議價購作業）會議紀
    錄，有所申訴，並非就被告92年10月1日起至同年10月31日
    止公告徵收期間對補償價格所為之異議，原告顯有張冠李戴
    之情事，其主張要無可採。
乙、實體方面：
    縱認於公告期間對補償之異議為原告之權利，原告得捨棄而
    逕為訴願，惟查：
一、按「直轄市或縣（市）主管機關於接到中央主管機關通知核
    准徵收案時，應即公告，並以書面通知土地或土地改良物所
    有權人及他項權利人。」、「土地權利關係人對於第18條第
    1 項之公告有異議者，應於公告期間內向該管直轄市或縣（
    市）主管機關以書面提出。該管直轄市或縣（市）主管機關
    接受異議後應即查明處理，並將查處情形以書面通知土地權
    利關係人。被徵收土地權利關係人對於補償價額不服前項查
    處情形者，該管直轄市或縣（市）主管機關得提請地價評議
    委員會復議，土地權利關係人不服復議結果者，得依法提起
    行政救濟。」、「被徵收之土地，應按照徵收當期之公告土
    地現值，補償其地價。在都市計畫區內之公共設施保留地，
    應按毗鄰非公共設施保留地之平均公告土地現值，補償其地
    價。前項徵收補償地價，必要時得加成補償；其加成補償成
    數，由直轄市或縣（市）主管機關比照一般正常交易價格，
    提交地價評議委員會於評議當年期公告土地現值時評定之。
    」為土地徵收條例第18條第1項、第22條第1項、第2項、第
    30條所明定。
二、經濟部水利署為興建基隆河整體治理計畫（前期計畫）樟樹
    區塊堤防（二期）工程，需用坐落台北縣汐止市○○○段樟
    樹灣小段450－13地號等25筆土地，報經內政部92年9月9日
    台內地字第0920070817號函核准徵收及先行使用，被告以92
    年9月30日北府地用字第0920598240號公告徵收，公告期間
    自92年10月1日起至同年10月31日止30天，並以92年9月30
    日北府地用字第09205982402號函通知發放補償費，原告不
    服，主張如事實欄所載，則所需審究者為本件之徵收補償標
    準是否合法？
三、原告雖主張本件補償費不合理，要求依第一期徵收即89年度
    公告現值加四成補償云云。惟查，系爭土地使用分區原為工
    業區，88年都市計畫變更為河川區，為非屬公共設施保留地
    ，為兩造所不爭執，是以系爭土地之徵收，依土地徵收條例
    第30條第1項前段規定，應按照徵收當期之公告土地現值，
    補償其地價。而公告土地現值查定係依平均地權條例第46條
    及地價調查估計規則等相關規定，就土地使用管制、交通運
    輸、自然條件、土地改良、土地利用現況、發展趨勢及其他
    影響因素將地價相近、地段相連、情況相同或相近之土地劃
    分地價區區地價后，提交地價評議委員會評議、
    公告確定。系爭標的汐止市○○○段樟樹灣小段412之15、
    413之15及413之16地號等三筆土地（逕為分割前分屬413、
    及412之1地號），經被告劃屬汐止市120地價區段○○○段
    413之17地號土地（逕為分割前413之9地號），則劃屬汐止
    市403地價區段，並依地價調查估計規則第21條第1項第2款
    規定進行區域因素修正，調整得出區段地價後，提交92年1
    月10日被告地價及標準地價評議委員會92年第1次會議評定
    通過，120區段：本（92）年度公告土地現值為每平方公尺
    28,400元、403區段：本（92）年度公告土地現值為每平方
    公尺35,400元，並報經內政部92年1月29日台內地字第
    0920002963號函同意備查在案，有被告提出之台北縣地價及
    標準地價評議委員會92年第1次會議紀錄、台北縣汐止市九
    十二年平均地權土地現值評議表及內政部92年1月29日台內
    地字第0920002963號備查函等件影本附卷可稽；又關於台北
    縣92年土地現值公告後辦理徵收之土地地價補償加成成數，
    亦經被告提交地價評議委員會91年12月11日91年第8次會議
    評議，除江翠區段徵收區內公共設施用地改採一般徵收者不
    加成外，其餘一般徵收地區，比照一般正常交易價格，徵收
    補償地價之加成補償成數為四成，並報內政部備查在案，亦
    有被告提出之台北縣地價及標準地價評議委員會91年12月11
    日91年第8次會議紀錄及被告91年12月23日北府地價字第091
    0729489號函影本附卷可稽，是被告依上開92年度公告土地
    現值加四成計算為本件系爭土地之補償金額，要無不合，原
    告主張應依89年第1次徵收時之公告現值加四成為內債價格
    ，於法無據，無可准許，應予駁回。原告雖另主張被告逐年
    調降土地公告現值為不合法云云，惟查，近年來國內總體經
    濟不景氣及汐止地區歷經象神、納莉等風災二次嚴重水患下
    ，地價已大幅下跌，系爭土地等基隆河沿岸地區更為顯著，
    被告地價及標準地價評議委員會依法所評定之價格，自無違
    法可言，況原告如對公告現值有不服，亦應於各該年度土地
    現值公告後，依法訴願救濟，其於公告確定後，復行爭執，
    要無可採。至於所提公告地價反向調高一節，查公告地價係
    作為課徵地價稅之依據，與土地現值作為補償計算基準者有
    別，二者數額亦有不同，原告對公告地價如有不服，應另行
    依法提起行政救濟，非本件審理範圍。
四、原告雖另主張略以被告為基隆河整體治理水患計劃，自78年
    間即公告汐止市部分基隆河治岸為河川計劃區，即有使用人
    民土地之需，應一次一併公告計劃區範圍內土地，使欲供建
    築使用之土地可嚴謹管制，以防水患，被告卻採多次公告徵
    收之方式一節，經查，原告等對於89年第1次徵收公告時，
    未將系爭土地一同徵收之情事，並未依法提起行政救濟，請
    求一次徵收，是以該次徵收即告確定，原告自不得在本件主
    張前次徵收有何違法，至於原告所稱情事，縱然屬實，亦僅
    係分次徵收是否適當之問題，依行政訴訟法第4條規定，不
    得提起行政訴訟，原告主張自非本件審酌範疇。
五、從而，本件被告原處分補償地價並無違誤，訴願決定予以維
    持，亦無不合，原告起訴意旨為無理由，應予駁回。又原告
    依89年土地公告現值計算，請求被告再為給付原告3,570,66
    8元部分，亦因而失所附麗，應併予駁回。
據上論結，本件原告之訴為無理由，爰依行政訴訟法第104條，
民事訴訟法第85條第1項前段、第78條判決如主文。
中　　華　　民　　國　　94　　年　 　6　　月　 22  　 日
                            第五庭審判長法  官   葉百修
                                        法  官　 劉介中
                                        法  官　 黃清光
上為正本係照原本作成。
如不服本判決，應於送達後20日內，向本院提出上訴狀並表明上
訴理由，如於本判決宣示後送達前提起上訴者，應於判決送達後
20日內補提上訴理由書（須按他造人數附繕本）。
中　　華　　民　　國　　94　　年　 　6　　月　 22  　 日
                                        書記官   楊子鋒
